臺灣臺北地方法院民事判決
110年度訴字第3643號
原      告  凱基商業銀行股份有限公司


法定代理人  魏寶生  


訴訟代理人  王瑞英  
            蔣郁瑤  
被      告  高偉伶  
            高偉倫  
            高皓郁  
            高偉傑  


            高偉芬  


            高忍生  

            高涉麗  

            高聖昌  
            吳英明  

            吳英志  

上列當事人間請求代位分割遺產事件，本院於民國110年10月12
日言詞辯論終結，判決如下：
    主      文
被告高偉伶、高偉倫、高皓郁應就被繼承人高黃彩霞所遺附表一
所示遺產辦理繼承登記。
被繼承人李緞所遺如附表一編號1所示之遺產應予分割，由吳惠
蘭、被告高偉伶、高偉倫、高皓郁、高偉傑、高偉芬、高忍生、
高聖昌、高涉麗、吳英志按附表二應繼分比例分割為分別共有。
被繼承人李緞所遺如附表一編號2所示之遺產應予分割，由吳惠
蘭、被告高偉伶、高偉倫、高皓郁、高偉傑、高偉芬、高忍生、
高聖昌、高涉麗、吳英明按附表三應繼分比例分割為分別共有。
訴訟費用由兩造按附表四所示比例負擔。
    事實及理由
壹、程序部分：
一、按請求分割遺產之訴，其訴訟標的對於全體共有人（即繼承
    人）必須合一確定，雖屬固有必要共同訴訟，原應由同意分
    割之繼承人起訴，並以反對分割之其他繼承人全體為共同被
    告，當事人適格始無欠缺，惟債權人基於民法第242條規定
    ，乃代位行使債務人之權利，自無再以被代位人（即債務人
    ）列為共同被告之餘地（最高法院107年度台上字第92號判
    決意旨參照）。本件原告既以債權人之地位，代位無吳惠蘭
    請求分割遺產，自無以被代位人吳惠蘭為共同被告之必要，
    合先敘明。
二、次按訴狀送達後，原告不得將原訴變更或追加他訴，但請求
    之基礎事實同一者，不在此限，民事訴訟法第255條第1項第
    2款定有明文。本件原告起訴時聲明為請求被告與被代位人
    吳惠蘭就被繼承人李緞所遺如附表一所示之遺產按其應繼分
    比例准予分割為分別共有，嗣原告於民國110年9月9日具狀
    追加請求被告高偉伶、高偉倫、高皓郁應就被繼承人高黃彩
    霞所遺如附表一所示之遺產辦理繼承登記（見本院卷㈡第19
    頁）。經核原告所為追加，均係基於保全債權，以債權人地
    位代位債務人吳惠蘭行使權利所生爭議之同一基礎事實，與
    原訴間具有共同性，而就原請求之訴訟及證據資料，於審理
    繼續進行在相當程度範圍內具有一體性，揆諸首揭規定，應
    予准許。
三、被告經合法通知，未於言詞辯論期日到場，核無民事訴訟法
    第386條所列各款事由，應依原告之聲請，由其一造辯論而
    為判決。
貳、實體部分：
一、原告起訴主張略以：原告為被代位人吳惠蘭之債權人，對吳
    惠蘭有新臺幣（下同）1,104,326元及其利息、違約金之債
    權。吳惠蘭與被告於108年3月21日共同繼承李緞如附表一所
    示遺產。而吳惠蘭怠於行使分割遺產之權利，原告為保全債
    權，爰依民法第242條、第1164條、第824條規定，代位吳惠
    蘭請求分割遺產等語。並聲明：㈠被告高偉伶、高偉倫、高
    皓郁應就被繼承人高黃彩霞所遺如附表一所示之遺產辦理繼
    承登記。㈡被代位人吳惠蘭及被告高偉伶、高偉倫、高皓郁
    、高偉傑、高偉芬、高忍生、高聖昌、高涉麗、吳英志公同
    共有如附表一編號1所示之遺產應予分割，由被代位人吳惠
    蘭、被告高偉伶、高偉倫、高皓郁、高偉傑、高偉芬、高忍
    生、高聖昌、高涉麗、吳英志按附表二所示之應繼分比例為
    分別共有。㈢被代位人吳惠蘭及被告高偉伶、高偉倫、高皓
    郁、高偉傑、高偉芬、高忍生、高聖昌、高涉麗、吳英志公
    同共有如附表一編號2所示之遺產應予分割，由吳惠蘭被告
    高偉倫、高皓郁、高偉傑、高偉芬、高忍生、高聖昌、高涉
    麗、吳英明按附表三所示之應繼分比例為分別共有。
二、被告未於言詞辯論期日到場，亦未提出書狀作何聲明或陳述
    。
三、得心證之理由：
  ㈠按債務人怠於行使其權利時，債權人因保全債權，得以自己
    之名義，行使其權利，但專屬於債務人本身者，不在此限。
    前條債權人之權利，非於債務人負遲延責任時，不得行使，
    但專為保存債務人權利之行為，不在此限，民法第242條、
    第243條分別定有明文。此項代位權行使之範圍，就同法第2
    43條但書規定旨趣推之，並不以保存行為為限，凡以權利之
    保存或實行為目的之一切審判上或審判外之行為，諸如假扣
    押、假處分、聲請強制執行、實行擔保權、催告、提起訴訟
    等，債權人皆得代位行使（最高法院69年台抗字第240號裁
    判意旨參照）。經查，原告主張其對吳惠蘭有本金1,104,32
    6元及其利息、違約金之債權存在，被告及高黃彩霞、被代
    位人吳惠蘭為李緞之繼承人，李緞遺有如附表一所示之不動
    產等情，業據其提出桃園地方法院104年度司執字第32091號
    債權憑證、土地登記第一類謄本、異動索引等件為證（見本
    院卷㈠第19頁至第57頁），並有土地建物查詢資料、異動索
    引查詢資料、臺北市松山地政事務所110年5月21日北市松地
    籍字第1107009184號函所檢送之土地登記申請書、繼承系統
    表、戶籍謄本、本院107年1月8日北院隆家合107年度司繼字
    第12號函、財政部臺北國稅局遺產稅逾核課期間案件證明書
    在卷可參（見本院卷㈠第71頁至第105頁、第117頁至第213頁
    ），堪信為真實。又吳惠蘭於109年度所得為2,169元，名下
    亦僅有附表一所示之不動產及總金額未達約十餘萬之投資數
    筆，有稅務電子閘門財產所得調件明細表可資佐證（見本院
    卷限閱卷），足見吳惠蘭所有財產實不足以清償積欠原告之
    債務。而附表一所示之不動產並無不能分割之情形，吳惠蘭
    本得主張分割遺產以換價清償其對原告之債務。然吳惠蘭怠
    於對被告主張分割遺產之權利，致原告無法進行拍賣程序換
    價受償，故原告主張代位吳惠蘭訴請被告分割遺產，洵屬有
    據。 ㈠
  ㈡次按因繼承、強制執行、公用徵收或法院之判決，於登記前
    已取得不動產物權者，非經登記，不得處分其物權，民法第
    759條定有明文。復因分割共有物性質上為處分行為，故共
    有不動產之共有人中有已死亡者，依民法第759條規定，其
    繼承人自非先經登記，不得訴請分割共有物，在該繼承人為
    被告之情形，為求訴訟經濟，原告可就請求繼承登記及分割
    共有物之訴一併提起，即以一訴請求該死亡共有人之繼承人
    辦理繼承登記，並請求該繼承人於辦理繼承登記後，與原告
    及其餘共有人分割共有之不動產（最高法院68年度第13次民
    事庭會議決議、70年度第2次民事庭會議決議參照）。查被
    繼承人李緞死亡後遺有如附表一所示之不動產，原由繼承人
    被告及高黃彩霞、被代位人吳惠蘭等人共同繼承，而高黃彩
    霞已於起訴前之110年4月16日死亡，被告高偉伶、高偉倫、
    高皓郁為高黃彩霞之繼承人，迄今尚未就附表一所示之不動
    產辦理繼承登記，則揆諸前揭說明，原告代位請求分割附表
    一所示之不動產，併請求被告高偉伶、高偉倫、高皓郁等三
    人應就其繼承自高黃彩霞之共有權利辦理繼承登記，亦屬有
    據。
  ㈢再按繼承人有數人時，在分割遺產前，各繼承人對於遺產全
    部為公同共有；繼承人得隨時請求分割遺產，民法第1151條
    、第1164條本文分別定有明文。遺產之公同共有係以遺產之
    分割為其終局目的，而以公同共有關係為暫時的存在。在公
    同共有遺產分割自由之原則下，民法第1164條規定，繼承人
    得隨時請求分割遺產，該條所稱之「得隨時請求分割」，依
    同法第829條及第830條第1項規定觀之，自應解為包含請求
    終止公同共有關係在內，俾繼承人之公同共有關係歸於消滅
    而成為分別共有，始不致與同法第829條所定之旨趣相左，
    庶不失繼承人得隨時請求分割遺產之立法本旨（參見最高法
    院93年度台上字第2609號判決意旨）。又公同共有物分割之
    方法，除法律另有規定外，準用關於共有物分割之規定，依
    共有人協定之方法行之；分割之方法不能協議決定，或於協
    議決定後因消滅時效完成經共有人拒絕履行者，法院得因任
    何共有人之請求，命為下列之分配：以原物分配於各共有
    人。但各共有人均受原物之分配顯有困難者，得將原物分配
    於部分共有人。原物分配顯有困難時，得變賣共有物，以
    價金分配於各共有人；或以原物之一部分分配於各共有人，
    他部分變賣，以價金分配於各共有人，民法第830條第2項、
    第824條第1項及第2項亦分別定有明文。查被告吳惠蘭為李
    緞之繼承人，怠於行使其分割遺產權利，原告為保全債權，
    代位吳惠蘭請求分割遺產，即無不合，業如前述。是本院審
    酌附表一所示不動產之財產性質、經濟效用之維持及全體共
    有人利益等，認由被告按附表二、三所示應繼分比例，分割
    為分別共有為適當。  ㈡
四、綜上所述，原告依民法第242條、第1164條之規定，訴請被
    告高偉伶、高偉倫、高皓郁應就如附表一之遺產辦理繼承登
    記，及代位請求分割附表一所示之不動產，並依如附表二、
    三所示應繼分比例登記為分別共有，均有理由，應予准許。
五、末以各繼承人均得隨時請求分割遺產，不因何繼承人起訴而
    有不同，故本件原告代位債務人吳惠蘭請求分割遺產之訴雖
    有理由，惟關於訴訟費用負擔，以全體繼承人各按其法定應
    繼分比例負擔，較屬公允；而原告之債務人吳惠蘭應分擔部
    分即由原告負擔之，併此敘明。
六、本件事實已臻明確，兩造其餘之攻擊或防禦方法，及所援用
    之證據，經本院斟酌後，認為與判決基礎之事實並無影響，
    均不足以影響本裁判之結果，自無庸一一詳予論駁之必要，
    併此敘明。
七、訴訟費用負擔之依據：民事訴訟法第80條之1、第85條第1項
    前段。
中　　華　　民　　國　　110 　年　　11　　月　　9 　　日
                  民事第八庭    法  官  宣玉華
以上正本係照原本作成。
如對本判決上訴，須於判決送達後20日內向本院提出上訴狀。如
委任律師提起上訴者，應一併繳納上訴審裁判費。
中　　華　　民　　國　　110 　年　　11　　月　　9 　　日
                                書記官  林怡秀

附表一：
編號 財產種類及數量 權利範圍 1 臺北市○○區○○段○○段000地號土地 面積：23平方公尺 公同共有106/2000 2 臺北市○○區○○段○○段000地號土地 面積：347平方公尺 公同共有106/2000 

附表二　　
編號 繼承人 應繼分比例 1 高偉伶 1/21 2 高偉倫 1/21 3 高皓郁 1/21 4 高偉傑 1/14 5 高偉芬 1/14 6 高忍生 4/21 7 高聖昌 1/14 8 高涉麗 4/21 9 吳英志 4/21 10 吳惠蘭 1/14 

附表三　　
編號 繼承人 應繼分比例 1 高偉伶 1/21 2 高偉倫 1/21 3 高皓郁 1/21 4 高偉傑 1/14 5 高偉芬 1/14 6 高忍生 4/21 7 高聖昌 1/14 8 高涉麗 4/21 9 吳英明 4/21 10 吳惠蘭 1/14 

附表四：
編號 訴訟費用負擔人 訴訟費用負擔比例 1 高偉伶 1/21 2 高偉倫 1/21 3 高皓郁 1/21 4 高偉傑 1/14 5 高偉芬 1/14 6 高忍生 4/21 7 高聖昌 1/14 8 高涉麗 4/21 9 吳英明 2/21 10 吳英志 2/21 11 原告（代位吳惠蘭） 1/14